Archives communales de Saint-Blancard
Archives départementales du Gers
Archives communales de Saint-Blancard
1601-1963
ESUPPL 717 - 718, 3228-3231, 5917, 11115 - 11162
Commune de Saint-Blancard
Sous l'Ancien Régime, Saint-Blancard relevait du comté d'Astarac, était placé dans le ressort du parlement de Toulouse et dépendait successivement des sénéchaussées de Toulouse puis d'Auch à partir de 1639 et des généralités de Montauban puis d'Auch après la création de cette dernière en 1716. Du point de vue religieux, la paroisse faisait partie du diocèse d'Auch.
À la Révolution, la commune est placée dans le district de Mirande puis l'arrondissement de Mirande et le canton de Masseube.
Saint-Blancard est membre de la communauté de communes du Val-de-Gers dont le siège est à Seissan.
Sur la commune est érigé le château de Saint-Blancard dont la construction remonte au XIVe siècle. Il subit un important incendie en 1888 et il est en partie reconstruit par Henri de Gontaut-Biran, marquis de Saint Blancard (1813-1897). Un donjon est alors créé, des décors intérieurs néo-gothiques sont réalisés et les murailles ouest et sud sont abattues.
Le château joue un rôle important durant les deux conflits mondiaux: il est transformé en hôpital lors de la Première Guerre mondiale puis accueille une partie des collections du Département des antiquités égyptiennes du musée du Louvre au cours de la Seconde Guerre mondiale.
Saint-Blancard fut le fief de la maison comtale de Comminges. Le château entre dans la famille de Gontaut-Biron au XVIe siècle par mariage et le demeure jusqu'en 1959, date à laquelle il est vendu et transformé en centre de convalescence. Le château, classé au titre des Monuments historiques depuis 2005, est aujourd'hui la propriété d'une société britannique.
Le fonds a été déposé aux Archives départementales en plusieurs fois: un premier dépôt a été effectué en 1938 (cotes ESUPPL 717 et 718) et un second (cotes ESUPPL 3228-3231) en 1991 suite à l'inspection de la commune. Un dernier dépôt a été réalisé en 2021 suite à une nouvelle inspection de la commune (cotes ESUPPL 11115-11123, 11126-11159).
La réception du fonds privé 114 J (famille de Gontaut-Biron) en 2023 a permis de réintégrer les articles ESUPPL 11124-11125 et 11160-11162 dans le fonds communal car il s'agissait d'archives publiques appartenant à la commune.
Dépôts de 1938, de 1991 et du 08 juin 2021. Réintégration d'articles issus d'un fonds privé en 2023.
Le fonds déposé comprend un livre terrier et un registre des délibérations consulaires pour la période antérieure à la Révolution française.
Pour la période moderne, le fonds est composé principalement des registres des délibérations du conseil municipal (1791-1949) et du bureau de bienfaisance (1890-1946) et de documents cadastraux. Il comprend également des documents d'ordre militaire et relatifs à la Seconde Guerre mondiale, des documents concernant les étrangers et le contrôle de la population ainsi que des dossiers de travaux sur les bâtiments communaux.
L'état civil est conservé en mairie.
Le fonds est ouvert et s'accroît par dépôt de la commune.
Le classement suit l'arrêté interministériel du 31 décembre 1926 portant règlement des archives des communes. La cotation des archives déposées des communes de moins de 2000 habitants se fait en continu dans la série ESUPPL.
La communicabilité des archives communales est soumise aux délais fixés par la loi du 15 juillet 2008 modifiant le code du patrimoine (article L 213-2, legifrance.gouv.fr/codes/id/LEGISCTA000006159942). Cependant, même pour les documents communicables en application de la loi, le mauvais état matériel des documents ne permet pas d'assurer leur consultation en salle de lecture.
I. Ancien Régime
série C: archives des administrations provinciales (intendance, subdélégations, élections, collecte)
sous-série 9 B: justice locale et seigneuriale de la sénéchaussée de Gascogne
série G: archives du clergé séculier (visites pastorales, procès-verbaux de visite et de vérification des réparations des églises du diocèse, archives des paroisses, fabrique d'église et cures)
séries E et I: archives des communautés d'habitants aux XVIe-XVIIIe siècles (chartes de coutumes, hommages, délibérations consulaires, documents financiers, livres terrier, compoix et cadastres, registres paroissiaux); archives de familles
sous-série 5 E: registres paroissiaux (fonds des sénéchaussées).
II. Période révolutionnaire
série L: justice, municipalités de canton, comités de surveillance, sociétés populaires
série Q: vente des biens nationaux. Yves Coustau, Dépouillement des procès-verbaux d'adjudication des biens nationaux de 1re origine et 2e origine, 1962, 2 volumes.
III. Période contemporaine
1. Série E
sous-série 5 E: registres d'état civil, tables décennales (fonds du greffe du tribunal de grande instance d'Auch).
2. Série M
sous-série 1 M: regroupement de communes, délimitation du territoire
sous-série 3 M: conseils municipaux, documents électoraux
sous-série 6 M: recensement de population, statistiques démographiques, naturalisations, état civil, agriculture.
3. Série O
sous-série 1 O: affaires communales, administration générale des communes, bâtiments et biens communaux, syndicats intercommunaux
sous-série 2 O: administration générale de la commune, travaux de construction et d'entretien sur les bâtiments communaux et les équipements collectifs, acquisition et aliénation des biens communaux, comptabilité communale, assistance et prévoyance
sous-série 3 O: voirie communale, chemins vicinaux
sous-série 4 O: dons et legs.
4. Série P
sous-série 3 P: délimitation cadastrale, documentation cadastrale
sous-série 6 P: postes.
5. Autres séries modernes
sous-série 2 R: monuments aux morts
série S: travaux publics (routes, chemins de fer, moulins, usines hydrauliques, électrification, mines, carrières, tourbières)
série T: ouvertures et fermetures d'école, affaires scolaires, dossiers d'instituteurs et institutrices, monographies scolaires, dossiers de classement au titre des monuments historiques
série V: conseils de fabrique, églises
série X: bureaux de bienfaisance.
6. Archives contemporaires (postérieures à 1940)
992 W, 1319 W: administration communale
1277 W: fermetures d'écoles.
IV. Archives notariales
sous-série 3 E: les archives des études notariales contiennent les éléments de l'histoire locale et des informations sur la vie des habitants; on retrouve parfois dans les archives notariales des délibérations consulaires.
V. Archives privées, fonds entrés par voie extraordinaire
sous-série 1 J: pièces isolées et petits fonds
sous-série 14 J: papiers de Sylvain Daugé, prêtre et érudit local, notes sur des familles et des communes du Gers
sous-série 83 J: fonds de Macarez-Mainfroy, albums de cartes postales et photographies des communes du Gers
sous-série 88 J: fonds de Jean-Henri Ducos, dossiers documentaires sur les châteaux et maison-fortes du Gers
sous-série 101 J: fonds de Paul Mesplé, conservateur du musée des Augustins de Toulouse, albums de photographies des communes du Gers
sous-série 114 J: fonds de la famille de Gontaut-Biron concernant Saint-Blancard.
VI. Documents figurés
sous-série 1 Fi: cartes et plans
sous-série 2 Fi: dessins, gravures, estampes, lithographies, tirages photographiques
sous-série 6 Fi: cartes postales.
VII. Documentation
séries DAN et DAR: dossiers archéologiques et antiques
série CDOC: dossiers documentaires
série JX: presse locale
série PER: bulletins municipaux et paroissiaux
bibliothèque historique et administrative.
Jules Carsalade du Pont, Gontaut-Biron, marquis de Saint-Blancard, Auch, 1897.
Georges Courtès (dir.), Communes du département du Gers, vol. III: arrondissement de Mirande, Auch: Société archéologique et historique du Gers, 2004, p. 216-218.
Jean-Louis Dufo et Claude Woock, Saint-Blancard au fil des ans, Miélan: imprimerie Service de Gascogne, 1986.
Jean-Michel Lassure, « À propos des fouilles archéologiques effectuées en 1889 dans la cour du château de Saint-Blancard (Gers) », Bulletin de la Société archéologique, historique, littéraire et scientifique du Gers, Auch: Imprimerie Th. Bouquet, 3e trimestre 1977, p. 343-360.
Jean-Michel Lassure et Jean-Pierre Suzzoni, « Une production de l'atelier de sculpteurs de Saint-Bertrand de Comminges: le retable de Saint-Blancard (Gers) », Bulletin de la Société archéologique, historique, littéraire et scientifique du Gers, Auch: Imprimerie Th. Bouquet, 1er trimestre 1991, p. 43-65.
Architerre, sources fiscales d'Ancien Régime (modelespace.univ-tlse2.fr).
Saint-Blancard (Gers, France)
- Archives anciennes (antérieures à 1790)
  - Administration communale
    - Registre des délibérations consulaires., 1744-1777; ESUPPL 11115; Commune de Saint-Blancard
      registre; Saint-Blancard (Gers, France); administration communale
  - Finances, impôts et comptabilité
    - Livre terrier., 1662; ESUPPL 717; Commune de Saint-Blancard
      livre foncier; Saint-Blancard (Gers, France); cadastre
    - Muancier., [XVIIe siècle-XVIIIe siècle]; ESUPPL 718; Commune de Saint-Blancard
- Archives modernes (postérieures à 1789)
  - Administration générale de la commune
    - Conseil municipal
      - Registres des délibérations., 1791-1949; ESUPPL 11116 - 11122; Commune de Saint-Blancard
        registre; délibération; Saint-Blancard (Gers, France); administration communale; conseil municipal
        - 1791-1846 (19 novembre)., ESUPPL 11116
        - 1847-1859 (8 mai)., ESUPPL 11117
        - 1859 (8 mai)-1879., 1859-1879; ESUPPL 11118
        - 1880-1903 (20 octobre)., ESUPPL 11119
        - 1904 (27 mars)-1925 (6 septembre)., 1904-1925; ESUPPL 11120
        - 1925 (6 septembre)-1933., 1925-1933; ESUPPL 11121
        - 1934-1949., ESUPPL 11122
    - Actes de l'administration municipale
      - Correspondance., 1932-1950; ESUPPL 11123; Commune de Saint-Blancard
        correspondance; Saint-Blancard (Gers, France); administration communale
    - Contentieux
      - Votation d'une somme de 200 francs par le conseil municipal pour l'entretien et la surveillance des immeubles et objets cultuels de la commune suite à la loi du 9 décembre 1905. - Contentieux porté au Conseil d'État suite à l'annulation par arrêté préfectoral de la délibération municipale du 21 juillet 1907: extraits du registre des délibérations du conseil municipal, copie de la décision du Conseil d'État, articles de presse, revues, correspondance., 1907-1912; ESUPPL 11124; Commune de Saint-Blancard
        Saint-Blancard (Gers, France); contentieux administratif; église
      - Nomination et entretien d'un gardien pour le presbytère par le conseil municipal. - Contentieux porté au Conseil d'État suite à l'annulation par arrêté préfectoral de la délibération municipale du 26 décembre 1908: extraits du registre des délibérations du conseil municipal, copie de la décision du Conseil d'État, commentaire de la décision du Conseil d'État, articles de presse, revues, correspondance., 1908-1914; ESUPPL 11125; Commune de Saint-Blancard
        Saint-Blancard (Gers, France); contentieux administratif; presbytère
  - Population. Économie sociale. Statistique
    - Population
      - Recensement quinquennal: listes nominatives., 1921-1931; ESUPPL 11126; Commune de Saint-Blancard
        liste nominative; Saint-Blancard (Gers, France); population; recensement de population
      - Recensement par famille: fiches de renseignement., [XXe siècle]; ESUPPL 11127; Commune de Saint-Blancard
        Saint-Blancard (Gers, France); population
    - Commerce et industrie
      - Situation économique de la commune: questionnaire., 1949; ESUPPL 11128; Commune de Saint-Blancard
        Saint-Blancard (Gers, France); économie
    - Agriculture
      - Situation des récoltes: états des déclarations des producteurs de vins., 1943, s.d.; ESUPPL 11129; Commune de Saint-Blancard
        statistique; Saint-Blancard (Gers, France); production agricole; viticulture
  - Contributions. Administrations financières
    - Impôts directs
      - Cadastre., 1828-1935; ESUPPL 3228-3231, 11130 - 11131; Commune de Saint-Blancard
        Saint-Blancard (Gers, France); cadastre; fiscalité immobilière
        - Cadastre napoléonien., 1828-1914; ESUPPL 3228-3231
          - Plan cadastral., 1828; ESUPPL 3228
            plan cadastral; Saint-Blancard (Gers, France); cadastre; fiscalité immobilière
          - État de sections., [1828]; ESUPPL 3230
            état de section; Saint-Blancard (Gers, France); cadastre; fiscalité immobilière
          - Matrice des propriétés foncières., 1830-1914; ESUPPL 3229
            Contient le registre des augmentations et diminutions (1835-1914).
            matrice cadastrale; Saint-Blancard (Gers, France); cadastre; fiscalité immobilière
          - Matrice des propriétés bâties, 1882-1911; ESUPPL 3231
            Contient aussi le dossier de la révision des évaluations foncières des propriétés non bâties (1935) et des fragments de documents cadastraux (s.d.).
        - Cadastre rénové (1910)., 1910-1935; ESUPPL 11130 - 11131
          - Matrice des propriétés bâties., 1910-1935; ESUPPL 11130
            matrice cadastrale; Saint-Blancard (Gers, France); cadastre
          - Matrice des propriétés non bâties., 1914-1935; ESUPPL 11131
      - Contributions directes., 1850-1942; ESUPPL 11132 - 11133; Commune de Saint-Blancard
        Saint-Blancard (Gers, France); fiscalité; impôts locaux
        - Contribution foncière, personnelle-mobilière, portes et fenêtres et taxe d'habitation et autres taxes assimilées: matrices générales., 1850-1912; ESUPPL 11132
          rôle d'imposition; Saint-Blancard (Gers, France); fiscalité; impôts locaux
        - Contribution foncière, mobilière, taxe sur les chevaux, mules et mulets: copies des matrices générales., 1931-1942; ESUPPL 11133
      - Répartiteurs. - Nomination: arrêtés préfectoraux., 1928-1929; ESUPPL 11134; Commune de Saint-Blancard
        Saint-Blancard (Gers, France); recouvrement fiscal
  - Affaires militaires
    - Mesures d'exception et faits de guerre
      - Seconde Guerre mondiale (1939-1945). - Ravitaillement et réquisitions., 1941-1949; ESUPPL 11135 - 11136; Commune de Saint-Blancard
        Saint-Blancard (Gers, France); guerre; ravitaillement; Époque contemporaine; 20e siècle; Guerre 1939-1945
        - Registre des titres d'alimentation., 1945-1946; ESUPPL 11135
          Saint-Blancard (Gers, France); guerre; ravitaillement; alimentation; Époque contemporaine; 20e siècle; Guerre 1939-1945
        - Vélomoteurs et motos: liste des propriétaires (1949); attribution de carburant: listes des bénéficiaires (s.d.); récupération des ferrailles: carnet de coupons (1941)., 1941-1949; ESUPPL 11136
          Saint-Blancard (Gers, France); guerre; ravitaillement; hydrocarbure; voiture; Époque contemporaine; 20e siècle; Guerre 1939-1945
  - Police. Hygiène publique. Justice
    - Police générale
      - Contrôle des étrangers., 1907-1963; ESUPPL 11137 - 11145; Commune de Saint-Blancard
        correspondance; Saint-Blancard (Gers, France); étranger; surveillance des personnes
        - Instructions et correspondance., 1940-1948; ESUPPL 11137
          Saint-Blancard (Gers, France); étranger; surveillance des personnes
        - Registre des visas d'arrivée., 1934-1963; ESUPPL 11138
          registre; Saint-Blancard (Gers, France); étranger; surveillance des personnes
        - Registre des visas de départ., 1934-1961; ESUPPL 11139
        - Registre spécial mentionnant les visas accordés., 1917-1931; ESUPPL 11140
        - Souches du registre d'immatriculation., 1907-1927; ESUPPL 11141
        - Registre des demandes de cartes d'identité., 1934-1938; ESUPPL 11142
        - Demandes de carte ou renouvellement de carte d'identité et de carte d'identité de travailleur: certificats d'embauche et de travail, contrats de travail, baux de métayage, certificats de nationalité, attestations, correspondance., 1935-1958; ESUPPL 11143
        - Souches et récépissés des demandes ou renouvellement de carte d'identité., 1935-1949; ESUPPL 11144
        - Souches et récépissés des demandes ou renouvellement de carte d'identité de travailleur agricole ou industriel., 1943-1950; ESUPPL 11145
  - Finances de la commune
    - Comptabilité
      - Livres de détail des recettes et dépenses., 1938, 1940-1949; ESUPPL 11146; Commune de Saint-Blancard
        Saint-Blancard (Gers, France); comptabilité publique
      - Carnet d'ordonnancement des dépenses., 1949-1955; ESUPPL 11147; Commune de Saint-Blancard
  - Édifices communaux. Monuments et établissements publics
    - Édifices publics
      - Projet de création d'une place et d'un terrain d'athlétisme: plan., 1927; ESUPPL 11148; Commune de Saint-Blancard
        plan; Saint-Blancard (Gers, France); installation sportive; place publique
      - Foyer familial. - Construction: plans, devis, avant-métré, cahier des charges, rapport, barème des prix, correspondance., 1947; ESUPPL 11149; Commune de Saint-Blancard
        Saint-Blancard (Gers, France); salle des fêtes; construction
    - Édifices du culte et cimetières
      - Presbytère. - Échange d'un terrain entre la commune et M. Lozen: procès-verbal d'arpentement., 1872; ESUPPL 11150; Commune de Saint-Blancard
        Saint-Blancard (Gers, France); presbytère
    - Édifices à usage d'établissements d'enseignement, de sciences et d'art
      - Maison d'école. - Construction: actes de vente, procès-verbal de reconnaissance et réception provisoire des travaux, correspondance., 1880-1889; ESUPPL 11151; Commune de Saint-Blancard
        Saint-Blancard (Gers, France); école; construction
      - École des filles. - Construction: arrêté préfectoral, extraits du registre des délibérations du conseil municipal, délibération du conseil général, cahier des charges, procès-verbal d'adjudication, arrêté ministériel, correspondance., 1902-1913; ESUPPL 11152; Commune de Saint-Blancard
      - École privée des filles: plans., 1920; ESUPPL 5917; Commune de Saint-Blancard
        Saint-Blancard (Gers, France); enseignement privé; construction
      - Transformation de l'école des garçons en groupe scolaire: métré, plans, devis, cahier des charges, devis, bordereau des prix, extrait du registre des délibérations du conseil municipal, correspondance., 1912-1913; ESUPPL 11153; Commune de Saint-Blancard
        Saint-Blancard (Gers, France); école
      - Aménagement d'un terrain provisoire d'éducation physique et sportive: exposé, devis, avant-métré, plans., 1942; ESUPPL 11154; Commune de Saint-Blancard
        Saint-Blancard (Gers, France); installation sportive
      - Groupe scolaire. - Avant-projet de construction: exposé, notes, plans., 1945-1949; ESUPPL 11155; Commune de Saint-Blancard
  - Biens communaux. Terres. Bois. Eaux
    - Propriétés et droits divers
      - Concessions au cimetière: règlement (1939), titres de concession (1884-1948)., ESUPPL 11156; Commune de Saint-Blancard
        Saint-Blancard (Gers, France); cimetière; concession funéraire
  - Travaux publics. Voirie. Moyens de transport. Régime des eaux
    - Travaux publics et voirie en général
      - Budget des chemins vicinaux: chapitres additionnels au budget., 1949; ESUPPL 11157; Commune de Saint-Blancard
        Saint-Blancard (Gers, France); réseau routier
  - Assistance et prévoyance
    - Bureaux de bienfaisance, secours d'urgence
      - Bureau de bienfaisance., 1890-1946; ESUPPL 11158 - 11160; Commune de Saint-Blancard
        Saint-Blancard (Gers, France)
        - Registre des délibérations., 1890-1946; ESUPPL 11158
          registre; délibération; Saint-Blancard (Gers, France)
        - Règlement intérieur., 1928; ESUPPL 11159
          règlement intérieur; Saint-Blancard (Gers, France)
        - Attibution des biens de la fabrique de l'église au bureau: ampliation du décret du ministère de l'Intérieur et des Cultes, notes, correspondance., 1911; ESUPPL 11160
    - Application des lois d'assistance et de prévoyance
      - Assistance aux vieillards. - Bénéficiaires: dossiers individuels, liste des bénéficiaires, extraits du registres des délibérations, correspondance., 1908-1912; ESUPPL 11161; Commune de Saint-Blancard
        Saint-Blancard (Gers, France); personne âgée
  - Instruction publique. Sciences, lettres et arts
    - Instruction publique
      - Ouverture d'une école privée pour filles: articles de presse, pétition, correspondance., 1903-1912; ESUPPL 11162; Commune de Saint-Blancard